臺灣雲林地方法院民事判決　　　　　　　 94年度訴字第512號
原　　　告　美商花旗銀行股份有限公司
法定代理人　乙○○
訴訟代理人　丁○○
被　　　告　甲○○
　　　　　　丙○○
上列當事人間請求塗銷抵押權設定登記等事件，本院於民國94年
11月22日言詞辯論終結，判決如下：
    主  文
被告間就坐落雲林縣虎尾鎮○○段171-28號土地及該地上750 建
號建物，經雲林縣虎尾地政事務所以94年虎地資字第066950號，
登記日期為民國九十四年七月二十七日、權利人丙○○、權利價
值最高限額新台幣壹佰貳拾萬元、存續期間自民國九十四年七月
二十五日至九十六年七月二十五日之抵押權，其中關於新台幣柒
拾萬元債權部分之設定行為予以撤銷。
被告丙○○應將坐落雲林縣虎尾鎮○○段171-28號土地及該地上
750 號建物，經雲林縣虎尾地政事務所以94年虎地資字第066950
號，登記日期為民國九十四年七月二十七日、權利人丙○○、權
利價值最高限額新台幣壹佰貳拾萬元、存續期間自民國九十四年
七月二十五日至九十六年七月二十五日之抵押權登記塗銷。
原告其餘之訴駁回。
訴訟費用新台幣壹萬貳仟捌佰捌拾元由被告各負擔二分之一。
    事  實
甲、原告方面：
一、聲明；除請求撤銷之被告間抵押權設定行為係就被告所主張
    的總借款債權本金新台幣一百萬元為之外，餘如主文第一、
    二項所示。
二、陳述：
　１被告甲○○與丙○○間於民國94年07月27日就雲林縣虎尾鎮
　  ○○段171-28號土地及其地上750 建號房屋所為之抵押權設
    定登記（證明書字號：94雲虎資字第001598號），係出於通
    謀虛偽意思表示，依民法第八十七條第一項前段規定：「表
    意人與相對人通謀而為虛偽意思表示者，其意思表示無效。
    」本件被告間的設定行為應自始無效。
　２緣被告甲○○於89年07月20日擔任案外人王美珍之連帶保證
　  人，一同簽立「房屋抵押借款暨擔保透支/ 自由年貸貸款約
    定書」，向原告申請房屋抵押借款新台幣（下同）二百六十
    萬元，當時王美珍雖有提供其名下坐落於雲林縣虎尾鎮○○
    段171-22地號土地及其上建物門牌號碼為雲林縣虎尾鎮○○
    路81之7 號之房屋設定抵押權予原告，惟案外人王美珍自九
    十一年四月起即未依約按期繳納貸款本息，原告雖於九十二
    年一月間向雲林地方法院聲請強制執行該筆房地 (案號: 雲
    林地院九十二年民執丙字第四七二號)， 然拍賣該房地後尚
    有不足額債權為壹佰零伍萬肆仟捌佰柒拾伍元，上開債權業
    經原告向雲林地方法院聲請核發支付命令在案。
　３然被告甲○○於九十三年八月二日收受該支付命令後非但未
　  依約處理該筆債務，反倒藉由對該支付命令聲明異議時，旋
    即於九十三年十月二十七日將其名下所有雲林縣虎尾鎮○○
    段171-28號土地及其上同段750 建號之建物 (下簡稱系爭房
    地）以買賣為原因登記予案外人即被告甲○○之子王俊吉，
    該案業經原告提起請求塗銷所有權移轉登記之訴，雲林地方
    法院業以九十三年度訴字第0551號判決塗銷前開房地之所有
    權移轉登記，系爭房地並於九十四年七月六日以判決回復所
    有權為登記原因回復登記為被告甲○○所有。惟甲○○旋又
    於同月二十七日設定最高限額抵押權壹佰貳拾萬元予權利人
    丙○○，其抵押權之存續期間自民國九十四年七月二十五日
    起至九十六年七月二十五日止，清償日期為民國九十六年七
    月二十五日，其欲妨害原告債權行使之意圖，至為顯然。又
    系爭房地自九十四年七月六日回復登記為被告甲○○所有，
    至九十四年七月二十七日被告甲○○設定抵押權予被告丙○
    ○，短短不到三個禮拜的時間即設定登記完成最高限額一百
    二十萬元之抵押權，並完成交付一百二十萬元之金錢，按社
    會一般通念，其時點之緊密，亦難令人信服被告間確有債權
    債務或給付金錢關係。退言之，縱使被告間確有債權債務關
    係，惟其時點之緊密亦難證明其間之債權債務關係為真正。
    因此，被告間之抵押權設定行為應係虛偽，甚為顯然。
  ４又按「債務人所為之無償行為，有害及債權者，債權人得聲
    請法院撤銷之。債務人所為之有償行為，於行為時明知有損
    害於債權人之權利者，以受益人於受益時亦明知其情事者為
    限，債權人得聲請法院撤銷之。…。債權人依第一項或第二
    項之規定聲請法院撤銷時，得並聲請命受益人或轉得人回復
    原狀。…」民法第二百四十四條定有明文。被告甲○○於收
    受支付命令並聲明異議後，旋即將系爭房地移轉過戶予案外
    人王俊吉，顯見被告甲○○係刻意阻撓原告追索債權，乃將
    其名下所有土地建物移轉過戶予被告王俊吉，嗣經鈞院以九
    十三年訴字第551 號塗銷所有權移轉登記並經雲林縣虎尾地
    政事務所於九十四年七月六日為回復登記後，被告又基於刻
    意阻撓原告追索債權之意圖，於不到一個月的時間即同月份
    二十七日設定最高限額一百二十萬元之抵押權予被告丙○○
    。系爭房地於九十三年六月十四日設定最高限額抵押權二百
    四十萬元予新光人壽保全股份有限公司，現又故意設定最高
    限額一百二十萬元之抵押權予被告丙○○，顯為意圖妨害原
    告債權行使，實為昭然。
　５復按「民法第二百四十四條第一項、第二項規定之撤銷訴權
　  兼有形成權及請求權之性質。故訴請撤銷債務人與相對人間
    所為抵押權設定行為者，亦得同時請求塗銷該抵押權設定登
    記。」、「債權人依民法第二百四十四條第二項行使撤銷權
    ，訴請撤銷債務人所為抵押權設定行為，並塗銷該抵押權設
    定登記，因抵押權設定行為為雙方行為，必以債務人及相對
    人為被告，其當事人之適格始無欠缺; 而塗銷抵押權設定登
    記，參照土地登記規則第一百三十一條規定之法意，則以抵
    押權人為被告，即為已足。」最高法院七十五年台抗字第七
    一號及同院七十四年度台上字第271 號均著有明文。為此，
    原告依照民法第二百四十四條規定訴請鈞院撤銷被告間所為
    抵押權設定行為並塗銷該抵押權設定登記，其中塗銷該抵押
    權設定登記部分，原告只要以丙○○為被告。
　６末按「各當事人就其所主張有利於己之事實，均應負舉證之
　  責，故一方已有適當之證明者，相對人欲否認其主張，即不
    得不更舉反證。」最高法院十九年上字第二三四五號判例著
    有明文。因此，若被告間確有債權債務關係而有設定抵押權
    之行為，按上揭判例意旨所示，被告即應負舉證之責，以明
    事實。
　７今年08月02日被告丙○○匯款30萬元給被告甲○○雖然登載
  　於存摺上，致客觀上看起來有匯款存在，但事實上這種匯款
    還是可以作假。
乙、被告方面：
一、聲明：均求為判決駁回原告之訴。
二、陳逑：
  １被告甲○○部分：
   a因為我有與原告高雄分行副理方曉茹商談過，繳納現金清償
    欠款（該欠款是我妹妹所借貸，我為連帶保證人。）所以在
    94年07月06日原告依確定之勝訴判決將土地所有權回復為我
    所有之後21天又為被告丙○○設定最高限額抵押權一佰二十
    萬元。
   b我於92年03月15日時有向丙○○借貸七十萬元，今年07月25
    日又向丙○○借款三十萬元，所借該款項是要償還原告的債
    務，因為丙○○有一點遲疑所以我主動向他提起以系爭房地
    為他設定抵押權。
   c92年03月15日的借款是用現金交付給我。我取得該筆款項並
    沒有存入金融帳戶，因我妹妹王美珍（更名王若紫）有缺錢
    我給他四十五萬元，我姐姐（王貴美）向我拿十八萬元，其
    他的我留著自己用。該筆七十萬元我一次借用的。
   d今年的三十萬元丙○○在今年08月02日匯款給我的，如存摺
    所示。我於今年08月05日就領走二十七萬元，我把錢領回去
    放在家裡。
  ２被告丙○○部分：
　 a因為之前甲○○於92年03月15日左右有向我借款七十萬元，
  　後來又向我借款三十萬元，所以用系爭房地作為抵押。
   b因為最初借款七十萬元時，甲○○還在北部工作，我隨時可
    以找到他，並且他都有給付利息，我不必為難他，後來他搬
    回來虎尾，而我人都在北部，需要有一些保障，所以要為我
    設定抵押權我當然不會反對。
    理    由
壹、兩造不爭執事項：
　　兩造對被告甲○○於94年07月27日以坐落雲林縣虎尾鎮○○
　  段171-28號土地及750 號建物為被告丙○○設定最高限額新
    台幣一佰二十萬元抵押權之事實無爭執。
貳、兩造爭執事項：
　１原告對於被告間設定抵押權之客觀事實雖無爭執，但對其原
　  因關係是否存在有爭執。原告主張：被告間的抵押權設定行
    為是出於通謀虛偽之意思表示。其中先有債權存在，嗣後才
    為被告丙○○設定抵押權部分，縱非出於通謀虛偽之意思表
    示，也是有害及債權之無償行為，原告得聲請法院撤銷之。
  　至於借款同時設定抵押權部分，是債務人所為之有償行為，
    但被告於行為時明知有損害於原告之權利，且受益人即被告
    丙○○於受益時亦明知其情事，原告亦得聲請法院撤銷之。
　２被告則主張他們設定抵押權是基於實際存在的金錢借貸關係
　  ，不是通謀虛偽之意思表示。
、法院的判斷：
一、關於被告間為92年03月15日甲○○向丙○○借貸七十萬元之
    借款債權設定抵押權部分：
　１按「債務人以其所有之不動產設定抵押權，同時向他人借貸
　  款項，其設定抵押權之行為，固屬有償行為，若先有債權之
    存在而於事後為之設定抵押權者，如無對價關係，即屬無償
    行為。倘有害及債權，則債權人自得依民法第二百四十四條
    第一項之規定以撤銷之。」最高法院著有51年台上字第3528
    號判例可資參照。本件被告甲○○、丙○○於94年11月22日
    言詞辯論時均陳稱被告間以系爭房地設定抵押權，所擔保之
    債權其中一筆為92年03月15日甲○○向丙○○借貸之七十萬
　　元，有該日之言詞辯論筆錄可據，則該部分顯是先有債權之
    存在而於事後（94年07月27日）為之設定抵押權，且無對價
    關係，自屬無償行為，並有害及債權，從而原告訴請撤銷被
    告間該部分之設定抵押權行為，並訴請被告丙○○塗銷該部
    分抵押權登記，均屬有據，應予准許。
二、關於被告間為94年07月25日甲○○向丙○○借貸三十萬元之
    借款債權設定抵押權部分：
　１該借款雖據被告甲○○當庭提出存摺原本為證，該存摺登載
　  丙○○於94年08月02日匯款30萬元進入被告甲○○的帳戶，
    當可認為有匯款的事實，然而有匯款的事實並不一定有借貸
    關係存在。當然，有匯款的事實而仍認為不足以證明有借貸
    關係存在，是屬於相當特殊的情形，法院為此認定，自應有
    其他比較堅強的理由。（如下述）
　２據被告甲○○於言詞辯論期日稱「因為我有與原告高雄分行
　  副理方曉茹商談過，繳納現金清償欠款．．．」所以在94年
    07月06日原告依確定之勝訴判決將土地所有權回復為他所有
    之後21天又為被告丙○○設定最高限額抵押權一百二十萬元
    。「我於．．．今年07月25日又向丙○○借款三十萬元，所
    借該款項是要償還原告的債務．．．」等語，但30萬元已經
    入被告甲○○的帳戶，他卻都沒向原告提出清償，可見被
    告甲○○此部分的陳述不足採信。
  ３被告甲○○又稱「今年的三十萬元丙○○在今年08月02日匯
    款給我的，如存摺所示。我於今年08月05日就領走二十七萬
    元，我把錢領回去放在家裡。」云云，一般人是需要用錢而
    自己沒有錢才會向別人借錢，則借到錢以後，應會在短期內
    使用，一直放在帳戶內已屬不合理，把錢領回去放在家裡則
    更不合理，因為放在家裡比放在帳戶內更不安全。
　４從存摺看，被告甲○○的存款通常保持在數千元至數萬元而
　  已，突然入30萬元，又迅速領走27萬元，說是要清償欠款
　　卻又未清償，也很不合理。就事實而言，款項入後又分批
　  提領，以現金返還款人，既無困難，也不是不可能。
  ５被告甲○○以買賣為原因將系爭房地登記予其子王俊吉所有
  　，經原告提起請求塗銷所有權移轉登記之訴，勝訴確定後於
    九十四年七月六日以判決回復所有權為登記原因，回復登記
    為被告甲○○所有。經此訴訟，被告甲○○應該很清楚自己
    的行為是不被法律准許的詐害行為，卻又於同月二十七日設
    定最高限額抵押權壹佰貳拾萬元予被告丙○○，其欲妨害原
    告債權行使之意圖，至為顯然。又系爭房地自九十四年七月
    六日回復登記為被告甲○○所有，至九十四年七月二十七日
    被告甲○○設定抵押權予被告丙○○，短短不到三個星期的
    時間即設定登記完成最高限額一百二十萬元之抵押權，按社
    會一般通念，其時點之緊密，亦難令人信服被告間確有真正
    的債權債務關係存在。
　６綜合上述，原告主張被告間關於此30萬元債權部分之抵押權
　  設定行為，係出於通謀虛偽意思表示，應屬無效（不必撤銷
    ），為可採信。又無效之法律行為係自始、當然、確定無效
    ，甲○○既怠於行使其所有權妨害除去請求權而請求丙○○
    塗銷關於此30萬元債權部分之抵押權登記，則原告為保全其
    對甲○○之債權，而依民法第二百四十二條規定，以自己名
    義請求丙○○塗銷登記，洵屬有據，亦應准許。
三、本件原告以一訴同時主張「被告間的抵押權設定行為出於通
    謀虛偽意思表示，依法應屬無效」及「被告間的抵押權設定
    行為是有償或無償的詐害行為，依法行使撤銷訴權」等數種
    法律上的訴訟權利基礎，其所主張數種法律上的訴訟權利基
    礎有同一目的，本院審理結果，只要認為其中之一可以達到
    原告請求之目的，即可據以為原告勝訴之判決，而對於其他
    有相同目的之訴訟權利基礎，依目前司法實務見解，原可不
    必加以裁判。但本件原告請求撤銷之被告間抵押權設定行為
　　，係就被告所主張的總借款債權本金新台幣一百萬元為之，
　  而本院審理結果，只認為其中關於七十萬元部分為詐害行為
    ，至於另三十萬元部分的抵押權設定行為則屬出於通謀虛偽
    意思表示，依法應屬無效，既屬無效，自不待撤銷，則原告
    訴請就該部分撤銷，即有不當，應將該部分之請求駁回。但
    原告請求丙○○塗銷抵押權登記部分，仍屬全部有理由，應
    予准許。
肆、據上論結，本件原告之訴為一部有理由，一部無理由，依民
    事訴訟法第79條、第85條第01項前段判決如主文。
中　　華　　民　　國　　94　　年　　12　　月　　6 　　日
                  民事第一庭    法  官  邱瑞裕
以上正本係照原本作成
如對本判決上訴，須於判決送達後20日內向本院提出上訴狀
中　　華　　民　　國　　94　　年　　12　　月　　6 　　日
                                書記官　周玄鎮
